最高法院刑事判決　　　　　　一○○年度台上字第四四一五號
上　訴　人　台灣高等法院高雄分院檢察署檢察官
被　　　告　林柏志
上列上訴人因被告違反藥事法案件，不服台灣高等法院高雄分院
中華民國一○○年六月九日第二審更審判決（九十九年度重上更
(一)字第五七號，起訴案號：台灣高雄地方法院檢察署九十四年度
偵字第二四六○八號），提起上訴，本院判決如下：
    主  文
上訴駁回。
    理  由
一、被訴販賣偽藥諭知無罪部分：
按刑事訴訟法第三百七十七條規定，上訴於第三審法院，非以判
決違背法令為理由，不得為之。是提起第三審上訴，應以原判決
違背法令為理由，係屬法定要件。如果上訴理由書狀並未依據卷
內訴訟資料，具體指摘原判決不適用何種法則或如何適用不當，
或所指摘原判決違法情事，顯與法律規定得為第三審上訴理由之
違法情形，不相適合時，均應認其上訴為不合法律上之程式，予
以駁回。本件檢察官對於被告林柏志被訴販賣偽藥諭知無罪（即
原判決附表《下稱附表》編號1至8、12至14所示）部分，上訴意
旨略稱：(一)、行政院衛生署藥物食品檢驗局（下稱藥檢局）之公
函，已說明依登記之檢驗方法未檢驗出人蔘及枸杞子成分，該函
雖亦指出改用其他方法「可勉強檢出」，似未完全否定其實確有
人蔘、枸杞子之成分存在，祇是含量較微而已。惟究竟係屬未檢
驗出人蔘及枸杞子成分之偽藥，或成分含量較微之劣藥？攸關犯
罪成立與否，最高法院前次撤銷理由（該次係撤銷原審更審前之
有罪判決），指出基於公平正義之維護與就被告之利益有重大關
係事項，應依職權傳喚衛生機關承辦人及二私人鑑定機關（指嘉
南藥理科技大學及財團法人製《醫》藥工業技術發展中心）之鑑
定人員到庭說明。惟原審於更審時，僅傳喚財團法人醫藥工業技
術發展中心（財團法人製藥工業發展中心於民國九十三年更名為
財團法人醫藥工業技術發展中心）之天然藥物研發處代理處長古
源翎到庭證述，另二名證人吳玉萍、李欣男均非衛生局及藥政科
之承辦人，無從證述上開鑑定事項之意見，並證稱是他人（指吳
世修、劉文漢、蔡智仁等人）承辦。原審法院未依職權傳訊吳世
修、劉文漢及蔡智仁，違背刑事訴訟法第一百六十三條第二項所
規定應依職權調查證據，有調查未盡、理由不備之違法。(二)、國
本製藥工業股份有限公司（下稱國本公司）之系爭產品，應依該
公司先前辦理查驗登記時所登記之檢驗方法，即能檢驗出人蔘及
枸杞子成分，如未檢驗出人蔘及枸杞子成分即屬偽藥。此與在毒
品案件或酒駕案件，對毒品成分或酒測值，均應依既定之標準方
法檢驗相同。並非案發後（包括原審法院）改用必須經過高倍濃
縮及特殊抽取等過程之方法，方可檢出微量人蔘及枸杞子成分，
而可改認係劣藥。(1)被告經營之國本公司所製造及販賣如附表所
示之藥酒，雖然品名不同，但均依照同一處方內容調配，依行政
院衛生署核發之藥品許可證，載明核准生產之藥酒，其成分為每
公撮龜板29毫克、鹿角58毫克、人蔘5.8毫克、枸杞子7.2毫克、
冰糖100毫克、高梁酒加至1 毫升，亦即每公撮均應含有人蔘5.8
毫克、枸杞子7.2 毫克。然附表所示藥酒，經藥檢局檢驗結果，
均未檢出含有人蔘、枸杞子成分。(2)被告經原審法院會同衛生局
人員，前往保管國本公司扣押物品之現場，隨機選取「國本甘之
醇藥酒IM0804」、「國本正米藥酒IM0901」、「國本正米藥酒IM
0802」、「國本大鶴藥酒IM0903」、「國本金露藥酒IM0906」、
「國本大旺藥酒IM0704」、「國本尚紅藥酒IM0905」各一瓶後，
依職權送財團法人醫藥工業技術發展中心鑑定結果，認為上開七
件檢體皆驗出含有人蔘皂及東莨菪素成分。證人古源翎於原審
到庭結證：「鑑定函的內容提到含人蔘皂及東莨菪素的成分，
公文上所列的人蔘皂及東莨菪素成分，這二個就是人蔘、枸杞
子裡面的成分之一。藥酒裡面要含有人蔘跟枸杞子才會檢驗出該
二種成分，但這不在我們檢驗範圍之內，我們的工作是在檢驗檢
體裡面有沒有這二個成分。這二個成分會變質，遞減或增加，其
他柑橘類的藥材也會有此相近成分」。(3)附表所示之藥酒，經二
鑑定機關鑑定，雖有完全不同之結果，藥檢局檢驗結果，均未檢
出含有人蔘、枸杞子成分，財團法人醫藥工業技術發展中心鑑定
結果，則認為上開七件檢體皆驗出含有人蔘皂及東莨菪素成分
，其原因何在？原審法院認為依據藥檢局之復函，係記載：「其
中檢驗方法應針對生產品管之需，故須採合理且迅速之檢驗方法
，方可在平日之品管工作中順利並正確實施。如檢驗方法中之檢
品配製需濃縮至高倍數，且另須經過特殊抽取過程，則顯然已偏
向檢測檢品中微量成分之分析，並不合乎品管檢驗之精神」、「
如須經過高倍濃縮及特殊抽取等過程之方法方可勉強檢出，則顯
示貴公司目前之產品已非原查驗登記時之產品」。至於前揭七件
檢體之藥酒，係以「取藥酒200 ML或40ML濃縮至乾」之檢驗方法
。亦即藥檢局係依一般之檢測方法為檢驗，然財團法人醫藥工業
技術發展中心係以濃縮方法為檢驗，而偏向微量成分之分析，因
而造成二種不同之結果。(4)依藥檢局函示：「任何廠商辦理產品
查驗登記時，除提供產品外，亦必須提供產品規格及檢驗方法，
以供本局審查及確認。其中檢驗方法應針對生產品管之需，故須
採合理且迅速之檢驗方法，方可在平日之品管工作中順利並正確
實施。如檢驗方法之檢品配製須濃縮至高倍數，且另須經過特殊
抽取過程，則顯已偏向檢測檢品中微量成分之分析，並不合乎品
管檢驗之精神。案內產品於國本公司原先辦理查驗登記時，本局
依原查驗登記規格之方法檢驗，均可順利檢出，現若改用……必
須經過高倍濃縮及特殊抽取等過程之方法方可勉強檢出，則顯示
國本公司目前之產品已非原查驗登記時之產品」。國本公司既提
供產品規格及檢驗方法，則嗣後之檢驗方法即應依原登記之方法
檢驗，不應有不同之檢驗方法。本件嗣後另囑託其他鑑定機關，
以不同於原查驗登記之方法檢驗，應不可採。況檢體採樣不同，
時間相距八、九年會變質，遞減或增加，亦有可能私加其他藥材
。原審未依職權傳喚藥檢局之人員到庭說明，應不得以嗣後採樣
所為之鑑定，檢出含有微量人蔘、枸杞子成分，認係劣藥（僅有
行政罰），據以否定藥檢局未檢出含有人蔘、枸杞子成分之結果
。(5)先前藥檢局檢驗之結果，既未檢出含有人蔘、枸杞子成分，
何以不可採為認定係偽藥依據，卻採用原審法院嗣後囑託鑑定之
結果，經高倍濃縮及抽取過程，而檢出有微量人蔘及枸杞子成分
，而認定係劣藥（僅屬行政罰範圍），有理由不備之違法云云。
惟查原判決以公訴意旨略以：被告林柏志為高雄縣大寮鄉○○○
路十二號國本公司負責人，國本公司經行政院衛生署以衛署成製
字第010137、010929、010006號藥品許可證核准生產中藥酒劑，
並核准外銷。被告明知依藥事法規定，藥品所含有效成分之名稱
與核准不符者為偽藥，為使國本公司獲得厚利，竟基於意圖為國
本公司不法所有及販賣偽藥之概括犯意，自九十一年七月間起至
同年九月間止，利用不知情之員工，在國本公司內，連續製造不
具人蔘、枸杞子二種藥材所含有效成分之名稱與核准不符之國本
正米、國本甘之醇、國本正金露、國本大旺、國本尚紅等藥酒，
並在上開藥酒之包裝底部標示含有人蔘5.8毫克、枸杞子7.2毫克
，且以每瓶新台幣（下同）四十元至一百六十元不等之價格（每
瓶利潤為十元至三十元不等），連續在附表所示之公司行號對外
販賣上開偽藥，使不特定之消費大眾誤以為上開藥酒內含有人蔘
及枸杞子成分，陷於錯誤予以購買。嗣先後於附表所示時地，為
各該縣、市政府衛生局人員查獲，經抽樣送藥檢局檢驗，發現均
未含有人蔘及枸杞子成分而查獲（國本公司乃回收上開名稱之藥
酒共七七六三瓶，其中瓶身完整者為七二三一瓶，其餘五三二瓶
已破損）。因認被告涉犯藥事法第八十三條第一項之販賣偽藥，
並牽連犯刑法第三百三十九條第一項之詐欺罪嫌等情（詐欺部分
，詳後述）。但經審理結果，認為不能證明被告犯罪，因而撤銷
第一審關於附表編號 1、2、4、5、7、12至14所示免訴部分之判
決，改判諭知被告無罪；另維持第一審諭知被告被訴如附表編號
3、6、8 所示無罪部分之判決，駁回檢察官此部分在第二審之上
訴。已依據卷內資料，敘明其取捨證據及得心證之理由（至於附
表編號9 至11部分，業經原審維持第一審判決不受理確定）。對
於起訴書所指事項，併已逐一敘明：(1)公訴意旨認被告涉犯販賣
偽藥罪嫌，係以扣案如附表所示之藥酒（編號12後段部分除外）
，經送藥檢局檢驗結果，（除編號12後段部分外）均未檢出含有
人蔘、枸杞子成分（按編號12後段部分，未送驗），以為論據。
惟訊據被告始終堅決否認販賣偽藥，辯稱：國本公司所製造之藥
酒均以中藥為原料，檢驗結果會隨藥材採購時、地之不同而有差
異，藥檢局檢驗上開藥酒未檢出人蔘、枸杞子反應，是因為使用
不同檢驗方法所致，若採用國本公司品管部門檢驗之方式，必可
檢出含有人蔘及枸杞子成分。嗣將涉案之藥酒送請嘉南藥理科技
大學、財團法人製藥工業發展中心，分別以薄層分析法檢驗結果
，均判定含有人蔘、枸杞子成分，足見國本公司確實依照核准之
有效成分製造藥酒等語。(2)本件經原審法院會同衛生局人員及被
告，前往保管國本公司扣押物品之現場，隨機抽取「國本甘之醇
藥酒IM0804」、「國本正米藥酒IM0901」、「國本正米藥酒IM08
02」、「國本大鶴藥酒IM0903」、「國本金露藥酒IM0906」、「
國本大旺藥酒IM0704」、「國本尚紅藥酒IM0905」各一瓶，囑託
財團法人醫藥工業技術發展中心鑑定結果，上開七件檢體皆驗出
含有人蔘皂及東莨菪素成分，有該中心函及其分析檢驗報告可
稽。又鑑定證人即財團法人醫藥工業技術發展中心天然藥物研發
處代理處長古源翎於原審到庭結證：「人蔘、枸杞子裡面含有很
多的成分，（鑑定）公文上所列的人蔘皂及東莨菪素成分這二
個就是人蔘、枸杞子裡面的成分之一」、「（藥酒裡面要含有人
蔘跟枸杞子才會檢驗出那二種成分）是的，但這不在我們檢驗範
圍之內，一般來說要有加這二個藥材才會有這樣的成分，不過，
我們的工作是在檢驗檢體裡面有沒有這二個成分，所以我們沒有
做其他的判斷」、「公文裡面所記載的人蔘皂及東莨菪素可以
當做指標成分」。七件檢體之藥酒，經鑑定結果，既均驗出含有
人蔘皂及東莨菪素成分，而上開二種成分復為人蔘、枸杞子二
種中藥之指標成分。則被告經營之國本公司所生產如附表所示之
藥酒，即堪認含有人蔘、枸杞子中藥成分。(3)藥事法第二十條規
定：「本法所稱偽藥，係指藥品經稽查或檢驗有左列各款情形之
一者：……二、所含有效成分之名稱，與核准不符者。……」，
第二十一條規定：「本法所稱劣藥，係指核准之藥品經稽查或檢
驗有左列情形之一者：……二、所含有效成分之質、量或強度，
與核准不符者。……」亦即「所含有效成分之名稱，與核准不符
者」，屬於偽藥；「所含有效成分之質、量或強度，與核准不符
者」，屬於劣藥。前者之偽藥，在同法第八十二條、第八十三條
，定有刑事處罰。至於後者之劣藥，除第二十一條第一款（擅自
添加非法定著色劑、防腐劑、香料、矯味劑及賦形劑者）於同法
第八十五條定有刑事處罰外，第二十一條第二款之劣藥（所含有
效成分之質、量或強度，與核准不符者），則僅有行政罰。涉案
之藥酒，其許可證成分為：每公撮龜板29毫克、鹿角58毫克、人
蔘5.8毫克、枸杞子7.2毫克、冰糖100毫克、高梁酒加至1毫升。
依上開數據，該藥酒之有效成分主要為龜板及鹿角，人蔘、枸杞
子之比率本即較小（龜板29毫克、鹿角58毫克佔87%，人蔘5.8毫
克、枸杞子7.2毫克佔13%）。另藥檢局之復函，亦說明「依登記
之檢驗方法未檢驗出人蔘及枸杞子成分，但仍指出改用其他方法
『可勉強檢出』」，並未否定其實確含有人蔘、枸杞子成分，祇
是含量較微而已。依其情形，涉案之藥酒並非藥事法第二十條第
一款所規定「所含有效成分之名稱，與核准不符」之偽藥，而屬
同法第二十一條第二款所規定「所含有效成分之質、量或強度，
與核准不符」之劣藥。而製造、販賣第二十一條第二款之劣藥，
依藥事法第九十條規定，係處以罰鍰，僅有行政罰，並無刑事罰
。(4)附表編號12後段，即於九十二年五月十六日九時四十八分，
在高雄縣林園鄉（現已改制為高雄市林園區○○○○路三十八號
「易達大賣場」查獲之國本杜高藥三瓶、黃金龍三瓶、大紅六瓶
部分，並未經檢驗，有高雄縣政府九十七年二月十五日函可查。
此部分既未經檢驗，自不能證明係偽藥。因認不能證明被告違反
藥事法，而諭知或維持第一審諭知被告無罪之判決，已詳敘其取
捨證據及得心證之理由。檢察官上訴意旨，對於原判決所為前揭
論斷，並未依據卷內資料，具體指摘有何違背法令情形。且查：
(一)、犯罪事實應依證據認定之，無證據不得認定犯罪事實。又檢
察官就被告犯罪事實，應負舉證責任，並指出證明之方法。刑事
訴訟法第一百五十四條第二項、第一百六十一條第一項分別定有
明文。而藥事法第八十三條第一項之販賣偽藥（或同法第八十二
條第一項之製造偽藥）罪，以所販賣（或製造）者屬於偽藥，為
前提要件。檢察官於起訴時，係以被告所販賣之藥酒，依行政院
衛生署核發之許可證，載明其成分為每公撮龜板29毫克、鹿角58
毫克、人蔘5.8 毫克、枸杞子7.2毫克、冰糖100毫克、高梁酒加
至1 毫升，而扣案如附表所示之藥酒（編號12後段部分除外），
經送藥檢局依一般檢驗方法檢測結果，均未檢出含有人蔘、枸杞
子成分，認為被告所販賣之藥酒屬於藥事法第二十條第二款「所
含有效成分之名稱，與核准不符」之偽藥，以為論據。惟鑑定有
不完備者，得命增加人數或命他人繼續或另行鑑定，刑事訴訟法
第二百零七條定有明文。而不同之鑑定方法，或不同之鑑定儀器
，因其靈敏度不同，所能到達之精確度，可能有差異。一般之檢
驗方法無法測出者，可能經由較精密之方法或儀器測出。本件涉
案之藥酒，雖經藥檢局依一般檢驗方法檢測，均未檢出含有人蔘
、枸杞子成分。但原審法院再會同衛生局人員及被告，前往國本
公司之扣押物保管現場，隨機抽取七件檢體，囑託財團法人醫藥
工業技術發展中心鑑定結果，皆驗出含有人蔘皂及東莨菪素成
分。所謂人蔘皂、東莨菪素，並經鑑定證人古源翎到庭結證，
「就是人蔘、枸杞子裡面的成分之一」，且「可以當做指標成分
」。換言之，涉案之藥酒，從「一般檢驗方法」以外之方法，既
能檢出人蔘、枸杞子成分，自不能單憑較初步之「一般檢驗方法
」未檢出有人蔘、枸杞子成分，即認定係偽藥。又檢體，必先含
有某成分，嗣後始有「遞減或增加」情形，依經驗法則，不可能
無中生有。檢察官上訴意旨以：本件應以藥檢局之一般檢驗方法
為準，原審法院嗣後另囑託其他鑑定機關以不同方法檢驗，應不
可採，及檢體會變質，而「遞減或增加」，此外亦有可能私加其
他藥材（致檢出有人蔘、枸杞子成分）云云。係以自己之說法及
臆測之詞，任意指摘，顯非適法之第三審上訴理由。(二)、本院前
次發回意旨，係因涉案之藥酒究屬「偽藥」或「劣藥」，攸關刑
責之有無，基於公平正義之維護及對被告之利益有重大關係事項
，法院應依職權傳喚衛生機關承辦人及鑑定機關之人員調查之。
原審之前審（即上訴審時）未分辨其為「偽藥」或「劣藥」，即
逕為有罪之判決，有調查未盡之違誤。嗣原審於更審時，已再採
樣囑託鑑定，並傳喚相關人員到庭訊問，以釐清「偽藥」、「劣
藥」之分際，其待證事實已臻明瞭。另原審之審判長於審判期日
，訊問「尚有何證據請求調查？」時，檢察官亦答稱「無」，有
審判筆錄可查（見原審更(一)卷第二宗第一三三頁）。檢察官上訴
意旨以：原審法院未依職權傳訊衛生機關之吳世修、劉文漢及蔡
智仁，違背刑事訴訟法第一百六十三條第二項所規定應依職權調
查證據，有調查未盡、理由不備之違法云云。亦係以自己之說詞
，任意指摘，顯非適法之第三審上訴理由。至於其餘之指陳，則
係對於原審取捨證據職權之適法行使，及原判決理由已予說明之
事項，持憑己見為不同之評價，均與法律規定得為第三審上訴理
由之違法情形，不相適合。其關於藥事法部分之上訴不合法律上
之程式，應予駁回。
二、被訴詐欺諭知無罪部分：
按刑事訴訟法第三百七十六條所列各罪之案件，經第二審判決者
，不得上訴於第三審法院，為該法條所明定。本件被告被訴詐欺
部分，檢察官係依刑法第三百三十九條第一項之詐欺罪嫌提起公
訴，核屬刑事訴訟法第三百七十六條第四款之案件。依首開說明
，既經第二審判決，自不得上訴於第三審法院。檢察官猶對此部
分提起上訴，顯為法所不許，亦應予駁回。
據上論結，應依刑事訴訟法第三百九十五條前段，判決如主文。
中    華    民    國  一○○  年    八    月   十一   日
                      最高法院刑事第三庭
                          審判長法官  謝  俊  雄  
                                法官  陳  世  雄  
                                法官  魏  新  和  
                                法官  徐  文  亮  
                                法官  吳  信  銘  
本件正本證明與原本無異
                                      書  記  官  
中    華    民    國  一○○  年    八    月   十二   日
                                                      Ｅ